行　政　法　院　判　決　　　　　　　　　　　　　　八十八年度判字第七三五號
　　原　　　告　甲○○
　　被　　　告　財政部臺北市國稅局
右當事人間因綜合所得稅事件，原告不服行政院中華民國八十七年六月二十九日台八
七訴字第三二六○三號再訴願決定，提起行政訴訟，本院判決如左︰
　　主  文
原告之訴駁回。
　　事  實
緣原告八十年度綜合所得稅結算申報，被告以其漏報配偶張文鈺取自國防部中山科學
研究院（以下簡稱中科院）之薪資所得計新台幣（下同）二二五、二六四元，乃核定
補徵稅額二二、六三九元。原告不服，就取自中科院薪資所得二二五、二六四元部分
，申經復查結果，未准變更。提起訴願、再訴願，均遭決定駁回，遂提起行政訴訟，
茲摘兩造訴辯意旨於次：
原告起訴意旨略謂：一、本件被告復查決定與一再訴願決定之程序，違反稅捐稽徵法
第三十五條、第三十八條及訴願法第二十條之規定，應屬無效。又依所得稅法第九十
二條、第七十六條及同法施行細則第六十八條之規定，納稅義務人於法定期限內辦理
綜合所得稅申報時，僅能依合法取得之各項憑證辦理；若無法取得或扣繳義務人不發
予扣繳憑單部分則不得辦理申報，其理至明。被告以不合法之扣繳憑單要求補稅，係
一非法行為。況依所得稅法第九十四條之規定，若稅捐稽徵機關認為中科院員工有欠
繳綜合所得稅之事實時其追償對象，依法應為扣繳義務人而非納稅義務人，今被告不
此之圖逕向原告要求補繳，顯屬非法。從而，本件命原告補稅之程序，於法不合，自
應屬無效。二、被告要求原告補繳綜合所得稅所依據之法條為「所得稅法第十四條第
一項第三類及同法第四條第八款」，唯不適用之範圍為「授與人提供勞務所取得之報
酬」；原告於中科院服務，其中提供勞務之部分已由中科院給予薪資與專業加給，與
一般軍、公人員相同；系爭之研究加給係基於原告於國防科學研究領域有所貢獻而給
予者，其與勞務報酬不同，不可一概而論，故本項補助費依法屬於免納所得稅應無爭
議；且二十餘年來無論行政院、財政部、國防部、中科院及員工原告均依此共識而作
免納所得稅之處置，若此一認知為不合法則數十年來相關各機關之各級主管及承辦人
均難辭怠忽職守之責。三、被告認定系爭所得為應稅所得，其所依據者為財政部六十
八年十一月三十日台財稅字第三八五○一號函釋「一、凡依職級按月、定額發給者，
屬研究人員之薪資所得，應辦理扣繳，並於年度申報綜合所得稅。二、如係按研究計
畫個案給付，並非通案、按職級、按月給付者，則為研究補助費，依法可免納所得稅
。．．．」，依該函釋內容以察：(一)本件系爭所得究竟是否屬免稅之研究補助費，首
應審查者，為該項所得之本質，而非給付之方式，被告以法律未規定之要件限制免稅
之認定標準，顯然失當。(二)至系爭「品位加給」之本質為何﹖給付機關遠比其他機關
清楚，本案系爭所得既經發放單位認定為免稅所得，自足堪信實，且二十餘年來扣繳
機關及徵、納雙方均如此認定，財政部亦從未置喙，益證該項所得在八十三年行政院
重新作成解釋之前確為免稅之研究補助費無疑。(三)如稅捐稽徵機關認為中科院對系爭
「品位加給」之本質判定未具能力，則當於六十八年發函之時即應要求中科院將給付
情形，提報財稅機關審查後予以明確之定義；若未作此一要求，則顯然認同中科院相
關人員具備判別能力；而對於各相關人員所作之處分應無條件認可。本案系爭所得自
八十三年行政院、財政部、國防部及中科院重新解釋後，要求中科院全體非軍職員工
均應將系爭所得納入薪資所得而繳納所得稅；唯依常理法不溯既往之原則，對於八十
二年以前之部分則不應再予追討；尤其其中各財稅機關有違法理之處，多不勝數；實
不宜再強行要求中科院非軍職員工補納此一所謂之欠稅。四、綜上所述，本案系爭技
術津貼，應屬免納所得稅範圍。為此，請行言詞辯論，查明事實，撤銷原處分及一再
訴願決定等語。
被告答辯意旨略謂︰一、中科院之預算雖分別依計畫編列人事費支應其員工之各項給
與，但實際上領受「科技品位加給」或「技術津貼」之非軍職人員，無論配屬之單位
或參與不同計畫，悉依該院所訂「科技人員品位支給標準表」、「技術員薪給標準表
」之等級，每月按級定額領取「科技品位加給」或「技術津貼」。該院與其聘僱人員
之約定事項亦載明所指薪給，除實物代金及眷補費外，包括全部給與，是以該院非軍
職人員所領受之「科技品位加給」或「技術津貼」，核屬其因提供勞務所取得之報酬
，另財政部台灣省北區國稅局於八十二年間曾派員前往該院現場瞭解結果，該院支付
非軍職人員之「科技品位加給」及「技術津貼」係採按月給付方式，並非按研究計畫
個案給付，復經中科院八十一年十一月三日八十一訓誠字第一六八七三號函致該局說
明該院各類薪資扣繳所得狀況：「本院於年度開始即訂有各項研究計畫，並按照研究
計畫逐月實施。各項研究計畫除一般經費外，為勵科技人員竭盡心智參與研發工作
，另編列研發人員研究補助費及技術津貼。為便利作業，研發人員研究補助費係按月
發放方式，再經由成本歸戶手續，回歸計畫預算內（研究補助費採個案給付，必將增
加人力及作業之負擔，不符經濟效益）」等語，足見中科院給付非軍職員工之「品位
加給」及「技術津貼」之所得，屬經常性補助費給與，且依職級按月定額支給，為提
供勞務所取得之報酬，依行為時所得稅法第四條第八款但書及第十四條第一項第三類
之規定，核非免稅之研究補助費所得，乃屬應課稅之薪資所得。又本件被告發單補徵
稅款，並未逾稅捐稽徵法第二十一條所定核課期間，原告所稱基於信賴利益不宜追溯
補徵等節，殊無足採。二、納稅義務人如有所得稅法第十四條第一項各類之所得，即
應依同法第七十一條規定申報納稅，而所得稅法第九十五條之規定，僅係為加強課稅
資料之正確性，授予稽徵機關調查及督促扣繳義務人對於扣繳報告之確實，是尚不因
稽徵機關未為調查或督促扣繳義務人，即認納稅義務人就其取得之所得不負申報納稅
之義務，原核定尚無不合，請判決駁回原告之訴等語。
　　理　由
本件分兩部分論述：
一、程序部分：
原告起訴主張：本件原處分及一再訴願決定程序，違背稅捐稽徵法第三十五條、第三
十八條及訴願法第二十條之規定；被告依據違反所得稅法第九十二條、第七十六條及
同法施行細則第六十八條之扣繳憑單，非法命原告補繳稅款；且依所得稅法第九十四
條之規定，被告欠繳稅款追償對象不適當，屬程序違法，原處分及一再訴願均應予撤
銷云云。經查稅捐稽徵法第三十五條固規定：稅捐稽徵機關對有關復查之申請，應於
接到申請書後二個月內復查決定，並作成決定書，通知納稅義務人。同法第三十八條
又規定：稅捐稽徵機關應於復查決定後十日內，填發補繳稅款繳納通知書，通知納稅
義務人繳納。另訴願法第二十條亦規定：訴願之決定，自收受訴願書之次日起，應於
三個月內為之；必要時得予延長一次。但不得逾二個月，並通知訴願人。惟上開規定
均屬程序上之訓示規定，並非強制之效力規定；如原處分或訴願決定機關怠於通知納
稅義務人或未於法定期限內為復查或訴願決定，僅屬當事人請求補發通知書，或逕行
對之提起訴願、行政訴訟，不致使其所為之復查與訴願決定失效。又所得稅法第九十
二條固規定：第八十八條各類所得之扣繳義務人，應於每月十日前將上一月內所扣稅
款向國庫繳清，並於每年一月底前將上一年內扣繳各納稅義務人之稅款數額，開具扣
繳憑單，彙報該管稽徵機關查核；並應於二月十日前將扣繳憑單填發納稅義務人。同
法第七十六條亦規定：納稅義務人辦理結算申報，應檢附扣繳憑單，自繳稅款繳款書
收據，及其他有關證明文件、單據；而同法施行細則第六十八條規定：納稅義務人辦
理申報時未依規定檢附各項附表或證明文件者，稽徵機關應通知其於七日內補正。惟
上開法條僅係就所得扣繳、結算申報程序予以明文規定，如有扣繳義務人違反上開規
定，僅生扣繳義務人失職，應負行政責任之問題，並不因此而解免真正繳稅義務人之
納稅義務，即稅捐稽徵機關乃得於時效期間內（詳後述稅捐稽徵法第二十一條規定）
，命納稅義務人補繳稅款。又所得稅法第九十四條規定：扣繳義務人於扣繳稅款時，
應隨時通知納稅義務人，並依本法第九十二條之規定填具扣繳憑單發給納稅義務人，
如原扣稅額與稽徵機關核定稅額不符時，扣繳義務人於繳納稅款後，應將溢扣之款退
還納稅義務人，不足之數由扣繳義務人補繳，但扣繳義務人得向納稅義務人追償之。
本條係規定原扣稅額與稽徵機關核定稅額不符時之處理方式。以本件而言，中科院會
計承辦人員，如於扣繳時，未依相關法規履行扣繳義務，應負其行政職責，但原納稅
義務人並不因此免除補繳不足之稅款。綜上所述，本件被告對原告追繳系爭稅款之程
序，於法並無不合，原告誤解上開法條意旨，進而企圖脫免其法定納稅義務，核無足
採。
二、實體部分：
按中華民國政府或外國政府，國際機構、教育、文化、科學研究機構、團體，或其他
公私組織，為獎勵進修、研究或參加科學或職業訓練而給與之獎學金及研究、考察補
助費等所得，免納所得稅。但受領之獎學金或補助費，如係為授與人提供勞務所取得
之報酬，不適用之，為行為時所得稅法第四條第八款所規定。又凡公、教、軍、警、
公私事業職工薪資及提供勞務者之所得，為薪資所得，該項所得之計算，以在職務上
或工作上取得之各種薪資收入為所得額；前項薪資包括薪金、俸給、工資、津貼、歲
費、獎金、紅利、各種補助費及按月或按年分期給付之退休金或養老金。但為雇主之
目的，執行職務而支領之差旅費、日支費及加班費不超過規定標準者，及依同法第四
條規定免稅之項目，不在此限，復為同法第十四條第一項第三類所明定。本件原告八
十年度綜合所得稅結算申報，被告初查以其漏報配偶張文鈺取自中科院之薪資所得計
二二五、二六四元，乃核定補徵稅額二二、六三九元。原告不服，就其取自中科院薪
資部分，循序提起行政訴訟，主張：系爭所得係研究補助費，與勞務報酬不同，應屬
免納之所得。中科院人員薪資之發給，係依其對研發計畫貢獻之品位評定，與職級不
具絕對之關係，故品位加給合於所得稅法第四條第八款免稅之範圍，中科院曾於八十
一年十一月三日以訓誠字一六八七三號函財政部台灣省北區國稅局，該局亦無異議
。被告依據財政部六十八年十一月三十日台財稅第三八五○一號函釋意旨，認定原告
應補繳系爭所得稅款，無非誤解品位加給之本質。多年來稅捐稽徵單位，對原告報繳
所得稅，均無異議，本件之處理，有違事理；況被告追繳八十二年以前部分之稅款，
亦有違法不溯既往之原則云云。經查，稅捐稽徵法第二十一條第一項明文規定，依法
應由納稅義務人申報繳納之稅捐，已於規定期間內申報，且無故意以詐欺或其他不正
當方法逃漏稅捐者，其核課期間為五年；如未於規定期間內申報或故意以詐欺或其他
不正當方法逃漏稅捐者，其核課期間為七年。此項規定係依法命納稅義務人補繳其應
納之稅款，並非法律效力溯及既往，原告誤解該法條意旨，合先明。又公務人員之
薪資所得，均依其身分職級或工作項目之性質，編列預算予以支付，本件中科院之預
算雖分別依計畫編列人事費支應其員工之各項給與，但實際上領受「品位加給」或「
技術津貼」之非軍職人員，無論配屬之單位參與不同計畫，均依該院所訂「科技人員
品位加給支給標準表」、「技術員薪給標準表」之等級，每月按級定額領取科技品位
加給或技術津貼。且該院與其聘僱人員之約定事項亦載明所指薪給，除實物代金及眷
補費外，包括全部給與，其非軍職人員所領受之科技品位加給或技術津貼，核已因提
供勞務所取得之報酬，應無行為時所得稅法第四條第八款免納所得稅規定之適用。況
財政部台灣省北區國稅局曾派員前往該中科院瞭解結果，其支付非軍職人員之科技品
位加給及技術津貼確係按月給付方式，復經中科院八十一年十一月三日（八一）訓誠
字第一六八七三號函致該局，說明該院各類薪資扣繳所得稅狀況：「以該院於年度開
始即訂有各項研究計畫，並按照研究計畫逐月實施。各項研究計畫除一般經費外，為
獎勵科技人員竭盡心智參與研發工作，另編列研發人員研究補助費及技術津貼。為便
利作業，研發人員研究補助費係採按月發放方式，再經由成本歸戶手續，回歸計畫預
算內（研究補助費採個案給付，必將增加人力及作業之負擔，不符經濟效益）」等語
。足見中科院給付非軍職員工之品位加給及技術津貼之所得，屬經常性研究補助費給
與，且依職級按月定額支給，為提供勞務所取得之報酬，依首揭規定，核非免稅之薪
資所得，被告依法發單補徵原告七十九年度稅款，並未逾稅捐稽徵法第二十一條所定
核課期間，於法並無不合。原告自不得以指摘中科院承辦人員未能盡扣繳義務，而脫
免其納稅義務。原告主張，核無足採。綜上所述，本件原處分核無違誤，一再訴願決
定遞予維持，亦無不合。原告猶執前詞，聲明撤銷，為無理由，應予駁回。又本件事
實已臻明確，原告聲請本院行言詞辯論，核無必要，併此明。
據上論結，本件原告之訴為無理由，爰依行政訴訟法第二十六條後段，判決如主文。
中    華    民    國     八十八      年      三      月     二十六      日
                    行 政 法 院 第 五 庭
                                審 判 長 評  事      廖  政  雄
                                         評  事      趙  永  康
                                         評  事      沈  水  元
                                         評  事      林  清  祥
                                         評  事      劉  鑫  楨
右  正  本  證  明  與  原  本  無  異
                                         法院書記官  張  惠  美
中    華    民    國     八十八      年      三      月     二十六      日
